臺灣高等法院臺南分院民事判決　93年度上易字第225號
上　訴　人　丙　○　○
訴訟代理人　庚　○　○
上　訴　人　戊　○　○
訴訟代理人　甲　○　○
被　上訴人　丁　○　○
　　　　　　乙　○　○
兼　右一人
訴訟代理人　己　○　○
上列當事人間請求確認債權關係不存在等事件，上訴人對於中華
民國九十三年十一月五日臺灣雲林地方法院第一審判決（九十三
年度訴字第四三六號），提起上訴，本院於九十四年二月十五日
言詞辯論終結，判決如下：
    主      文
上訴駁回。
第二審訴訟費用由上訴人負擔。
    事      實
甲、上訴人方面：
一、聲明：求為判決：（一）原判決廢棄。（二）確認被上訴人
    丁○○與被上訴人己○○、乙○○間，就坐落雲林縣斗六市
    ○○段九六三地號、地目田、面積五六九八平方公尺權利範
    圍三七九四四九分之三三一九０部分土地之抵押權設定契約
    暨抵押權設定登記行為不存在。（三）被上訴人己○○、乙
    ○○應塗銷前項所示土地於民國（下同）九十二年十二月二
    十二日所為之抵押權設定登記。（四）第一、二審訴訟費用
    均由被上訴人負擔。
二、陳述：除與原判決記載事實相同者予以引用外，並補稱：
（一）上訴人丙○○係於九十二年四月三日提起返還信託物之起
      訴，及於九十二年八月二十六日，經原審法院斗六簡易庭
      判決勝訴，此為被上訴人丁○○所明知，則被上訴人丁○
      ○仍執意請領印鑑證明及提出所有權狀等資料，供被上訴
      人己○○、乙○○設定系爭抵押權，被上訴人丁○○即有
      非真意之抵押權設定意思表示，用以規避將來強制執行之
      進行，應無疑義。且於九十二年四月間，上訴人丙○○之
      妻庚○○亦告訴被上訴人丁○○，佯以系爭土地所有權狀
      遺失為由，向斗六地政事務所不知情之公務員沈文福，虛
      報所有權狀業於九十年六月三日在家中保管不慎遺失，並
      填寫土地登記申請書及切結書，使該公務員登載於所執掌
      之斗六地政事務所書狀補發案件公告通知稿（九十年八月
      二十七日斗地一字第一三０號），公告自九十年八月二十
      七日至九十年九月二十六日止之三十日異議期間，將前揭
      土地所有權狀作廢，並於公告期滿，辦理書狀補給登記時
      ，准予補發土地所有權狀予被上訴人丁○○，足以生損害
      於地政機關對土地登記管理之正確性及庚○○之偽造文書
      罪，益證被上訴人丁○○確實有非真意之抵押權設定意思
      表示之惡意。
（二）被上訴人己○○曾於九十一年十一月二十七日，為被上訴
      人丁○○代筆原審法院九十年度拍字第七０四號之異議狀
      、九十一年度執字第一００三號之異議狀、九十一年度訴
      字第四八六號之上訴狀，並曾於鈞院九十二年度上易字第
      二號債務人異議之訴中，擔任被上訴人丁○○之訴訟代理
      人，足徵被上訴人己○○對系爭土地之緣由與糾紛非常清
      楚。
（三）被上訴人己○○所舉之九十一年十二月二十六日借據與本
      票均為一百三十萬元，明顯與其臺灣中小企業銀行虎尾分
      行之存摺轉帳，及將之轉匯入華南商業銀行虎尾分行國庫
      保管款專戶，用以撤銷系爭土地強制執行程序之一百三十
      二萬六千四百四十元整之臺灣中小企業銀行跨行匯款申請
      書、華南商業銀行存摺類存款取款憑條等資料不符。
（四）被上訴人己○○所舉之九十二年三月七日借據、本票與其
      虎尾郵局提領現金之郵局存摺均為十二萬四千元，此亦明
      顯與其於九十二年十二月十七日與被上訴人丁○○簽具之
      土地抵押權設定契約書金額不符。準此被上訴人己○○所
      提之本票、借據、轉匯或存摺，與該抵押權設定契約書、
      他項權利證明書之金額仍屬不符，甚且被上訴人己○○所
      提之借據等資料，亦與抵押權存續期間及違約金之約定不
      符。
（五）被上訴人己○○雖稱被上訴人丁○○之系爭土地，於九十
      二年一月二十八日，遭萬通商業銀行聲請法院假扣押在案
      ；然依被上訴人九十一年十二月二十六日之借據第一條，
      載明被上訴人丁○○等應即時辦理標的物設定抵押權交予
      被上訴人己○○等，則於斯時並無不能辦理抵押權設定之
      障礙，被上訴人己○○等何以未於九十一年十二月二十六
      日，辦理一百三十萬元之抵押權，亦令人置疑。
（六）被上訴人九十二年三月七日之借據，雖與第一張借據相同
      ，記載係為代為解決債務人陳川林、丁○○雲林縣斗六市
      ○○段九六三號土地，權利範圍三七九四四分之三三一九
      ０（被上訴人所提借據二紙應為同一底稿影印，故均有誤
      載之情），遭雲林地院拍賣「燃眉之急」云云，被上訴人
      己○○亦稱有自虎尾郵局提領現金十二萬四千元。惟該款
      究竟有否借貸予訴外人陳川林，誠屬可疑，並由訴外人陳
      川林之原審法院民事執行處通知，暨原審法院通知之九十
      二年三月二十五日分配金額得知，訴外人陳川林所欠款之
      債權人為福灣企業股份有限公司（專供福特汽車貸款之美
      商公司），則訴外人陳川林之借貸顯與系爭被上訴人丁○
      ○斗六市○○段九六三地號土地有無被拍賣「燃眉之急」
      無涉，且九十二年三月七日之前，系爭土地業已於九十二
      年一月二十八日，遭萬通商業銀行聲請法院假扣押在案，
      則系爭土地又何能依該借據第一條所載，被上訴人丁○○
      等應即時辦理標的物設定抵押權交予被上訴人己○○等之
      理？況系爭土地乃被上訴人丁○○因繼承所得之原有財產
      ，依法無須為清償其夫之負債而被設定負擔，則被上訴人
      己○○等何能據此訴外人陳川林之欠款，併同要求設定抵
      押權於系爭土地？足證系爭資料應為被上訴人事後偽造而
      得。
（七）被上訴人己○○、乙○○二人，雖曾於九十二年十二月十
      七日，與被上訴人丁○○簽具土地抵押權設定契約書，然
      被上訴人彼此均明知系爭抵押權本金債權，乃分別發生於
      九十一年十二月二十六日之一百三十萬元，及九十二年三
      月七日之十二萬元，則被上訴人為系爭土地抵押權設定契
      約書之記載，擔保權利金總金一百四十二萬元，其權利存
      續期間自九十二年三月七日之始期，至一百十二年三月七
      日之末期，乃至違約金約定為「無」等情，即與借據及本
      票之記載不符。準此被上訴人縱有借貸上之債權債務往來
      ，對於前揭抵押權設定情節，被上訴人仍有互為故意為非
      真意之意思表示，並一方知他方非真意，而就其非真意之
      表示相與為非真意之合意，堪可認定，故被上訴人屬互為
      通謀而為虛偽意思表示，應無疑義。
三、證據：除引用原審之立證方法外，並補提出原審法院九十二
    年度易字第四二三號判決、民事異議狀、強制執行異議狀、
    民事上訴狀、本院民事裁定、刑事告訴理由狀、刑事告訴狀
    各影本為證。
乙、被上訴人方面：
一、聲明：求為判決：（一）上訴駁回。（二）第二審訴訟費用
    由上訴人負擔。
二、陳述：除與原判決記載事實相同者予以引用外，並補稱：被
    上訴人間確有債權債務之關係存在，所設定之抵押權並非通
    謀虛偽意思表示。
三、證據：引用原審之立證方法。
    理      由
一、上訴人起訴主張：上訴人與被上訴人丁○○之先父黃三民係
    兄弟，於八十年十一月三十日，三人因鬮分而共有坐落雲林
    縣斗六市○○段九六三地號、地目田、面積五六九八平方公
    尺、權利範圍三七九四四九分之三三一九０部分土地，每人
    應有部分各三分之一，因系爭土地為農地，遂將三人所分得
    系爭土地登記在黃三民名下，黃三民死亡改由被上訴人丁○
    ○單獨繼承系爭土地後，卻拒不返還上訴人所分得之部分土
    地，嗣上訴人訴請被上訴人丁○○返還上訴人每人之應有部
    分0000000分之三三一九０，已獲勝訴判決確定，並
    辦畢產權移轉登記。詎上訴人丙○○對被上訴人丁○○就系
    爭土地提起返還信託物之訴，於九十二年八月二十六日，經
    原審法院斗六簡易庭判決勝訴後，被上訴人丁○○竟於同年
    十二月二十二日，與被上訴人己○○、乙○○通謀，偽將系
    爭土地設定一百四十二萬元之抵押權，予被上訴人己○○、
    乙○○共有，每人權利範圍二分之一，且將該抵押權之存續
    期間，提前虛列為自九十二年三月七日起，至一一二年三月
    七日止。因被上訴人間並無任何債權債務關係存在，被上訴
    人丁○○竟與被上訴人己○○、乙○○通謀共同在系爭土地
    上虛設抵押權，致上訴人取得系爭土地應有部分登記後，尚
    須負擔該抵押債務，為此依民法第八十七條第一項規定，訴
    請確認被上訴人間就系爭土地所為之抵押權設定契約及抵押
    權設定登記行為不存在，被上訴人己○○、乙○○並應塗銷
    於九十二年十二月二十二日所為之抵押權設定登記等語。
二、被上訴人則以：被上訴人丁○○前於九十一年十二月二十六
    日，為償還其積欠訴外人庚○○之債務，以求撤銷原審法院
    民事執行處九十一年度執字第一００三號庚○○對丁○○之
    執行案件，乃協同訴外人即其夫陳川林，共同向被上訴人己
    ○○、乙○○夫婦商借一百四十二萬餘元，經被上訴人己○
    ○、乙○○以自己房地為擔保，向臺灣中小企業銀行虎尾分
    行貸得款項借予被上訴人丁○○，並將之轉匯入華南商業銀
    行虎尾分行國庫保管款專戶，撤銷前開強制執行程序。嗣被
    上訴人黃晶依當初借款約定，欲將系爭土地其應有部分三七
    九四四九分之三三一九０設定抵押權予被上訴人己○○、乙
    ○○，奈因於九十二年一月二十八日，被上訴人丁○○之系
    爭土地應有部分，又為萬通商業銀行聲請假扣押，故未能及
    時設定抵押權予被上訴人己○○、乙○○。嗣至九十二年十
    月三十日萬通商業銀行撤銷該假扣押執行，方得辦理被上訴
    人間之系爭抵押權設定登記，被上訴人己○○、乙○○與被
    上訴人丁○○間，確有金錢借貸關係，且被上訴人丁○○亦
    有交付利息，彼此均立有借據及本票為證，何來通謀虛偽設
    定之有等語，資為抗辯。
三、經查坐落雲林縣斗六市○○段九六三地號、地目田、面積五
    六九八平方公尺土地，於九十二年四月三日前登記為被上訴
    人丁○○應有部分三七九四四九分之三三一九０，與訴外人
    葉振明應有部分三七九四四九分之三四六二五九所共有。嗣
    於九十二年十二月十七日，被上訴人丁○○將系爭土地設定
    一百四十二萬元抵押權予被上訴人己○○、乙○○，每人債
    權範圍二分之一，並於同年月二十二日登記在案。另上訴人
    於九十二年間分別對被上訴人丁○○起訴，請求被上訴人丁
    ○○應將系爭土地中，上訴人應有部分每人0000000
    分之三三一九０返還並辦理移轉登記，被上訴人丙○○請求
    部分，經原審法院斗六簡易庭九十二年度六簡字第七十三號
    、原審法院九十二年度簡上字第六十九號民事判決上訴人丙
    ○○勝訴確定在案，至上訴人戊○○請求部分，亦經原審法
    院斗六簡易庭以九十二年度六簡字第一八八號民事判決上訴
    人戊○○勝訴確定在案，上訴人並依各該確定判決，先後於
    九十三年八月二十日及二十三日，申請辦理所有權移轉登記
    完竣。又系爭土地現登記為上訴人及被上訴人丁○○每人應
    有部分0000000分之三三一九０，與訴外人葉振明應
    有部分三七九四四九分之三四六二五九共有等情，既為兩造
    所不爭執，並有各該土地登記簿謄本、原審法院民事判決、
    判決確定證明書、土地所有權狀、抵押權設定契約書、起訴
    日期證明書各影本等件，附於原審卷足稽，自堪信實。惟上
    訴人另主張被上訴人間之系爭抵押權設定登記，係被上訴人
    通謀虛偽意思表示所為，事實上被上訴人間並無債權債務關
    係存在乙情，既為被上訴人所堅詞否認，並以前揭情詞置辯
    ，致兩造互有爭議。是本件所應審究者，厥為被上訴人間究
    竟有無債權債務關係存在乙情而已，換言之，被上訴人間苟
    確有該債權債務關係存在，即無所謂通謀虛偽設定抵押權之
    情事，茲更詳細說明如下：
（一）首按民事訴訟法第二百四十七條所謂即受確認判決之法律
      上利益，係指因法律關係之存否不明確，致原告在私法上
      之地位有受侵害之危險，而此項危險得以對於被告之確認
      判決除去之者而言，故確認法律關係成立或不成立之訴，
      苟具備前開要件，即得謂有即受確認判決之法律上利益，
      縱其所求確認者為他人間之法律關係，亦非不得提起，最
      高法院著有四十二年臺上字第一０三一號判例在案。卷查
      本件被上訴人對上訴人所主張其等間之系爭抵押權設定，
      係通謀虛偽非真意之表示而來，既有爭執，且系爭抵押權
      存在與否，復關係上訴人就系爭土地之應有部分是否附有
      系爭抵押權之負擔，上訴人私法上之地位即有受侵害之危
      險，且得以本件確認之判決除去，揆諸前揭說明，上訴人
      提起本件確認之訴，自有即受確認判決之法律上利益，應
      予准許。
（二）次按民法第八十七條第一項所謂通謀虛偽意思表示，乃指
      表意人與相對人互相故意為非真意之表示而言，故相對人
      不僅須知表意人非真意，並須就表意人非真意之表示相與
      為非真意之合意，始為相當，若僅一方無欲為其意思表示
      所拘束之意，而表示與真意不符之意思者，尚不能指為通
      謀而為虛偽意思表示；又按當事人主張有利於己之事實者
      ，就其事實有舉證之責任，民事訴訟法第二百七十七條定
      有明文，因之第三人主張表意人與相對人通謀而為虛偽意
      思表示者，該第三人應負舉證之責；亦經最高法院分別著
      有六十二年臺上字第三一六號、四十八年臺上字第二十九
      號判例意旨足參。則上訴人既主張被上訴人間之系爭抵押
      權設定，係屬通謀虛偽意思表示而無效，依法自應就被上
      訴人之通謀虛偽意思表示負舉證責任，苟上訴人未能舉證
      自己主張之事實為真正，則被上訴人就其抗辯事實即令不
      能舉證，或所舉證據尚有疵累，亦應駁回上訴人之訴，均
      合先敘明。
（三）上訴人雖以前揭土地登記簿謄本、原審法院民事判決、判
      決確定證明書、土地所有權狀、起訴日期證明書等文件，
      認被上訴人間並無任何債權債務關係存在，且系爭抵押權
      設定時，上訴人丙○○對被上訴人丁○○就系爭土地所提
      起之返還信託物之訴，已為原審法院斗六簡易庭判決勝訴
      ，顯見被上訴人係為阻礙上訴人返還信託物判決之執行，
      故意通謀互為非真意之設定系爭抵押權云云。第以上訴人
      所提出之前揭土地登記簿謄本、原審法院民事判決、判決
      確定證明書、土地所有權狀、起訴日期證明書等文件，充
      其量僅能證明上訴人與被上訴人丁○○間，就系爭土地曾
      提起返還信託物之訴，且獲勝訴並已辦竣產權移轉登記之
      事實而已，縱被上訴人丁○○為系爭抵押權設定之時間，
      係於上訴人所提返還信託物訴訟判決之後，且主觀上有故
      意阻礙該返還信託物判決執行之動機，於道德上有可非議
      ，亦不足遽予推論證明被上訴人間就系爭抵押權之設定，
      必係互相故意為非真意之表示，並一方知他方非真意，就
      其非真意之表示相與為非真意之合意，而屬通謀虛偽意思
      表示之認定，蓋是否通謀虛偽為系爭抵押權之設定，端在
      被上訴人丁○○與被上訴人己○○、乙○○間，是否確有
      系爭債權債務之關係存在，苟有該債權債務關係存在，被
      上訴人即得依法為抵押權之設定，而與上訴人所提返還信
      託物之判決無涉，上訴人如因此受有損害，亦屬另一法律
      關係。
（四）而被上訴人主張被上訴人丁○○前於九十一年十二月二十
      六日，為償還其積欠訴外人庚○○之債務，以求撤銷原審
      法院民事執行處九十一年度執字第一００三號庚○○對丁
      ○○之執行案件，乃協同訴外人即其夫陳川林，共同向被
      上訴人己○○、乙○○夫婦商借一百四十二萬餘元，經被
      上訴人己○○、乙○○以自己房地為擔保，向臺灣中小企
      業銀行虎尾分行貸得款項借予被上訴人丁○○，並將之轉
      匯入華南商業銀行虎尾分行國庫保管款專戶，撤銷前開強
      制執行程序。嗣被上訴人丁○○依當初借款約定，欲將系
      爭土地其應有部分三七九四四九分之三三一九０設定抵押
      權予被上訴人己○○、乙○○，奈因於九十二年一月二十
      八日，被上訴人丁○○之系爭土地應有部分，又為萬通商
      業銀行聲請假扣押，故未能及時設定抵押權予被上訴人己
      ○○、乙○○。嗣至九十二年十月三十日萬通商業銀行撤
      銷該假扣押執行，方得辦理被上訴人間之系爭抵押權設定
      登記，且被上訴人丁○○亦有交付利息各情。不惟已迭據
      被上訴人所一致供明在卷，亦據被上訴人提出相關之郵政
      存簿儲金簿、臺灣中小企業銀行跨行匯款申請書、華南商
      業銀行存摺類存款取款憑條、借據、本票、分配表及通知
      、囑託查封登記函、抵押權設定契約書、他項權利證書各
      影本等件，存於原審卷為憑，並為上訴人在原審所不爭執
      ，僅抗辯系爭抵押權係於返還信託物判決勝訴後始辦理，
      應屬無效等語。參諸被上訴人己○○所有之臺灣中小企業
      銀行存摺，於九十一年十二月二十六日，轉帳一百三十二
      萬五千零九十四元，至華南商業銀行虎尾分行國庫保管款
      專戶，且該轉帳金額數字，與原審法院九十一年度執字第
      一００三號，債權人庚○○與債務人丁○○強制執行事件
      分配表，所登載之債權本金、利息及執行費用總額一百三
      十二萬五千零九十四元吻合，既有各該存摺、匯款申請書
      、及分配表可資比對，益證被上訴人己○○、乙○○確有
      貸借該一百三十二萬五千零九十四元予被上訴人丁○○無
      訛，是前揭九十一年十二月二十六日借據載明借款金額為
      一百三十萬元、同日本票面額載為一百三十萬元，自無不
      實可言。另參諸被上訴人丁○○於九十二年三月七日，書
      立十二萬四千元借據及簽發同額本票，向被上訴人己○○
      、乙○○借款十二萬四千元，既亦與被上訴人己○○所有
      之郵政儲金簿，於同日所登載提款十二萬四千元之事實相
      符，同足認被上訴人間確亦有該筆之借貸關係無誤。而該
      二筆借款既合計為一百四十四萬九千零九十四元，且至簽
      訂抵押權設定契約書時尚未清償，則被上訴人依借據所載
      應為抵押權設定之條款，於九十二年十二月十七日簽訂本
      金為一百四十二萬元之抵押權設定契約書，繼於同年月二
      十二日辦妥系爭抵押權之設定登記，洵屬合法正當，並無
      通謀虛偽情事，灼然明甚。（五）上訴人徒以前揭相關本
      票、借據、臺灣中小企業銀行存摺、華南商業銀行虎尾分
      行國庫保管款專戶、臺灣中小企業銀行跨行匯款申請書、
      華南商業銀行存摺類存款取款憑條、抵押權設定契約書、
      他項權利證明書上，所載之金額或抵押權存續期間及違約
      金之約定未能全然符合等由，任指被上訴人間無該債權債
      務之關係存在；又以被上訴人未於九十一年十二月二十六
      日，即時辦理一百三十萬元之抵押權設立登記，質疑系爭
      抵押權設定之真實性；另以系爭土地係被上訴人丁○○因
      繼承所得之原有財產，依法無須為清償其夫之負債而被設
      定負擔，而質疑系爭設定抵押權之資料係被上訴人事後偽
      造而得；核均屬上訴人片面臆測之詞，且與前揭事證不符
      ，自難為上訴人有利之認定。至前揭原審法院民事執行處
      通知，係該院九十年度執字第八一九四號債權人福灣企業
      股份有限公司與債務人陳川林間之強制執行分配表，與本
      件無關，上訴人據以指摘被上訴人間之一百三十萬元借款
      不實，亦屬誤會。
四、綜上所述，被上訴人間既有確實之債權債務關係存在，且上
    訴人復未能立證證明被上訴人間就系爭抵押權之設定，有如
    何互相故意為非真意之表示，並一方知他方非真意，而就其
    非真意之表示相與為非真意之合意，而徒以系爭抵押權係於
    返還信託物判決後設定，及被上訴人間有義女關係等由，遽
    謂系爭抵押權契約係通謀虛偽成立，即無可取。從而上訴人
    請求確認被上訴人間就系爭土地所為抵押權設定行為不存在
    ，及本於侵權行為法則，請求被上訴人己○○、乙○○塗銷
    系爭抵押權之設定登記，為無理由，其假執行之聲請亦失所
    附麗，均不應准許。原審為上訴人敗訴之判決，及駁回其假
    執行之聲請，經核認事用法並無不合。上訴意旨，猶執前詞
    指摘原判決不當，求予廢棄改判，為無理由，應予駁回。
五、兩造其餘主張陳述及攻擊防禦方法，核與判決之結果不生影
    響，爰不逐一論述，附此敘明。
六、據上論結，本件上訴為無理由，應依民事訴訟法第四百四十
    九條第一項、第七十八條、第八十五條第一項前段，判決如
    主文。
中　　華　　民　　國　　94　　年　　2 　　月　　25　　日
                  民事第一庭  審判長法  官　王惠一
                                    法  官　蘇重信
                                    法  官　林永茂
上為正本係照原本作成。
不得上訴。
中　　華　　民　　國　　94　　年　　3　　月　　 1　　日
                                    書記官　謝素嬿
　　　　　　　　　　　　　　　　　　　　　　　K
